【裁判字號】    98,台上,7798
【裁判日期】    981224
【裁判案由】    違反貪污治罪條例等罪
【裁判全文】
最高法院刑事判決            九十八年度台上字第七七九八號
上  訴  人  甲○○
選任辯護人  許哲嘉律師
上  訴  人  乙○○
選任辯護人  陳適庸律師
上  訴  人  丙○○
            丁○○
上列上訴人等因違反貪污治罪條例等罪案件，不服台灣高等法院
台南分院中華民國九十八年七月二十二日第二審判決（九十七年
度上訴字第九四九號，起訴案號：台灣雲林地方法院檢察署九十
五年度偵字第二三五八號、第三００一號、第三六六六號，九十
五年度偵緝字第二七二號、第二七三號、第二七五號），提起上
訴，本院判決如下：
    主  文
原判決關於甲○○、乙○○部分均撤銷，發回台灣高等法院台南
分院。
其他上訴駁回。
    理  由
一發回部分：
本件原判決認定上訴人甲○○、乙○○有原判決事實欄所載犯行
，因而維持第一審論處甲○○、乙○○共同與依據法令從事公務
之人員，購辦公用物品，有舞弊情事罪刑，而駁回甲○○、乙○
○在第二審之上訴，固非無見。
惟查：(一)、貪污治罪條例第四條第一項第三款之犯罪態樣，為「
建築或經辦公用工程或購辦公用器材、物品，浮報價額、數量、
收取回扣或有其他舞弊情事者」，係屬公務員之重大貪污行為，
為同條例第六條第一項第四款公務員圖利罪之特別規定。所稱「
浮報價額、數量」，係指於實際建築、經辦公共工程或購辦公用
器物時，故為提高價額，或虛列支出之項目、數量，使總價額提
高，藉機從中圖利而言；又「回扣」係指就應付給之建築材料費
或工程、採購價款，向對方要約，提取一定比率，或扣取其中一
部分，為自己或其他第三人圖得不法利益；而「其他舞弊情事」
則為概括補充性之規定，例如偷工減料、以劣品冒充上品、以膺
品代替真品等行為，而與「浮報價額、數量」、「收取回扣」情
形相當，具有同等危害性者而言。本件原判決理由說明貪污治罪
條例第四條第一項第三款所指「舞弊」之對象並不以財務為限，
舉凡工程之業務、工務、招標等均堪為舞弊之對象；且查，政府
機關採購招標程序之目的，本在求多數廠商透過彼此競爭，並藉
由公平、公正之審查評選程序，由符合資格廠商中最優者取得締
約機會，如採購案件之評選委員，已因獲得不法利益而有所偏頗
，則競爭比價之目的即蕩然無存，而招標案之權責與承辦人員苟
利用職權私相授受，尤與招標案所欲利用之市場競爭機制相悖，
此為一般事理，甲○○、乙○○並無不知之理。本件同案被告陳
瑞德（業經第一審判處免刑確定）於案發當時任雲林縣政府社會
局局長，本件採購案即為其職務上所購辦，竟與無此公務員權責
身分之甲○○、乙○○共謀，利用職權機會，向同屬行使評選職
權而具備公務員身分之同案被告許吳鶯、葉永俊、李水池三人
行賄，而使三人為違背其公正、公平評選職務之行為（其三人亦
經第一審判處罪刑，並均宣告緩刑確定），其所為當屬「舞弊」
之行為無誤等由（見原判決書第二十七頁第五至第二十六行）。
足見原判決係以甲○○、乙○○與陳瑞德共同於經辦本件採購案
時，以行賄之手段，使具備公務員身分之許吳鶯等三人為違背
其公正、公平評選職務之行為，則與上開條款之浮報價額、數量
、收取回扣等獲取不正當利益者，有「同等之危害性」，認甲○
○、乙○○所為，已構成上開條款之「購辦公用物品有舞弊情事
」之罪。並非就甲○○、乙○○與陳瑞德等人以「行賄之手段誘
使評選委員為不正當之評選行為」，如何與「浮報價額、數量」
、「收取回扣」之行為相當加以審酌，揆諸上開說明，已有未合
。再者，原判決似認甲○○、乙○○與陳瑞德共同向許吳鶯、
葉永俊、李水池三人行賄之行為，當然包含於「舞弊」之行為，
無庸另論以行賄罪。惟使具有公務員身分之評選委員為違背其公
正、公平評選職務之行為，不限於行賄之犯罪手段，利用人際請
託或故舊情誼，同樣可以達到目的，亦即貪污治罪條例第六條第
一項第三款「舞弊」之構成要件，並不當然包含同條例第十一條
第三項之行賄罪。原判決理由說明上開行賄行為當然屬於「舞弊
」之部分行為，尚非無研求之餘地。(二)、原判決理由說明乙○○
於民國九十五年七月二十日之偵查筆錄，因乙○○對於甲○○而
言，於本案屬被告以外之第三人，其於偵查中之前開供述，對甲
○○而言，本質上屬於證人，然上述偵查程序中，並未將乙○○
轉換為證人，並依刑事訴訟法第一百五十八條之三規定命具結，
對甲○○而言，應不得作為證據等由（見原判決書第十一頁第十
至第十五行）。似認共同被告於偵查中之陳述，對被告而言亦屬
於被告以外之第三人於審判外之陳述，若未經具結之程序，應無
證據能力。乃理由欄卻援引陳瑞德於九十五年九月十二日未經具
結之偵訊筆錄（見九十五年度偵字第三六六六號卷(四)第四三七至
四四七頁），作為論斷甲○○究交付若干行賄款予陳瑞德之依據
（見原判決書第十九頁倒數第八行至第十一行），其就偵查中未
經具結之證人供述究竟有無證據能力之認定前後不一，亦有理由
矛盾之違誤。(三)、犯貪污治罪條例第四條第一項第三款之罪所取
得之不法財物，縱行為人將部分財物用以行賄經辦之公務員，或
行使評選職權而具有公務員身分之評選委員，該用以行賄之財物
仍未變異其係不法所得之性質，於計算行為人之不法所得總額時
，應將該用以行賄之財物計入，不得予以扣除。至於該用以行賄
之財物，如經受賄之公務員或評選委員事後自動繳回，於依貪污
治罪條例第十條第一項規定，諭知追繳行為人之不法所得時，自
應扣除已繳回而經沒收之該部分財物。原判決事實記載甲○○、
乙○○在本件採購案所獲得之不法財物，於扣除其二人應負擔之
行賄款項（甲○○、乙○○各分擔新台幣〈下同〉一百二十萬、
八十萬元；另扣除應負擔之營業稅）後，各取得七百九十八萬七
千五百元（甲○○另剔除七十三點五元之零數）、二百六十萬二
千八百零五元，合計取得一千零五十九萬三百零五元之不法所得
等情（見原判決書第十頁第七行至第十九行），然並未明何以
於計算甲○○、乙○○之不法所得總額時，須扣除用以行賄之二
百萬元，已有未合。再者，原判決理由另明甲○○於本案僅交
付四十五萬元予陳瑞德，用以行賄許吳鶯等三位評選委員等情
（見原判決書第二十二頁第十四、十五行）。茍如原判決所認定
，於計算其二人之不法所得總額時，應扣除其二人用以行賄之款
項，然甲○○既僅交付四十五萬元行賄款予陳瑞德，原判決卻扣
除該二百萬元後，計算其二人之不法所得總額，亦有理由矛盾之
違誤。又許吳鶯等三人事後已自動繳回四十五萬元之行賄款等
情，有扣押物清單在卷可查（見偵字第二三五八號卷第一六一頁
），另一百五十五萬元之行賄款，甲○○、乙○○或陳瑞德等人
均未繳回。則該一百五十五萬元之行賄款為何無庸追繳，或以其
等之財產抵償之，原判決理由僅泛稱另外一百五十五萬元部分，
應非本件舞弊之不法所得，爰不予宣告連帶追繳，併此明等由
（見原判決書第三十頁倒數第八、九行），就該一百五十五萬元
為何並非本件舞弊之不法所得亦未釐清、說明，亦有理由欠備之
違誤。上訴意旨指摘原判決此部分違法，尚非全無理由，應認原
判決此部分有發回更審之原因。
二上訴駁回部分：
(一)、行賄罪部分：
刑事訴訟法第三百七十七條規定，上訴於第三審法院，非以判決
違背法令為理由，不得為之。是提起第三審上訴，應以原判決違
背法令為理由，係屬法定要件。如果上訴理由書狀並未依據卷內
訴訟資料，具體指摘原判決不適用何種法則或如何適用不當，或
所指摘原判決違法情事，顯與法律規定得為第三審上訴理由之違
法情形，不相適合時，均應認其上訴為違背法律上之程式，予以
駁回。本件上訴人丙○○、丁○○上訴意旨均略稱：原判決認定
大家源家電股份有限公司（下稱大家源公司）因前有違反政府採
購法之紀錄，無法參與本件雲林縣政府之採購案，丙○○、丁○
○基於意圖影響採購結果，獲取採購不當利益之犯意聯絡，乃共
同向尚虹家電企業有限公司（以下簡稱尚虹公司）實際負責人林
添益，請求借用尚虹公司名義及證件參與投標等情。原判決既認
定丙○○、丁○○借牌參與本件政府採購案之目的係在影響採購
之結果，從而檢察官起訴書認定借牌與行賄間有方法結果之牽連
關係，應屬確論。原判決竟認該二罪犯意各別，則行賄之目的為
何？原判決就此部分自有適用法則不當之判決違背法令。又原判
決理由說明丙○○、丁○○均坦承犯行，惟丙○○僅承認借牌參
與投標一事，就行賄部分即始終否認，卷內亦無丙○○有承認行
賄之事實，原判決認定與卷內資料不符，亦有判決理由矛盾之處
。再者，原判決理由雖有記載甲○○、乙○○、陳瑞德交付行賄
款項之金額、地點等情，惟就如何認定丙○○與丁○○，雖不知
甲○○、乙○○行賄之細節，但明知所提供之款項將用以行賄公
務員，使公務員違背職務，以達成TCY－324型電鍋得以順利得標
之目的之理由，卻隻字未提，亦有判決不備理由之違背法令等語
。
惟查證據之取捨、證據證明力之判斷，以及事實有無之認定，屬
事實審法院之職權，苟其取捨判斷與認定，並不違背論理法則及
經驗法則，即不容任意指為違法，而執為適法之第三審上訴理由
。本件原審認定丙○○、丁○○有原判決所載違反政府採購法及
行賄犯行，係以丙○○、丁○○已坦承確有上開犯行等情不諱，
核與乙○○，及證人林添益（尚虹公司之實際負責人）、何秀屏
（尚虹公司之名義負責人）、梁惠玉（大家源公司向大陸廠商訂
製TCY－324型電鍋進口之報關廠商）、方水成（大家源公司南區
業務經理）等人於偵查中結證之情節大致相符，並有雲林縣政府
九十三年度重陽節致贈六十五歲至七十九歲老人禮品第一次公開
招標投標廠商資格審查表、雲林縣政府決標紀錄及決標公告、雲
林縣政府九十三年度重陽節致贈六十五歲至七十九歲老人禮品財
務採購評選評分彙總表及會議紀錄、雲林縣政府財務契約書及財
物結算驗收證明書在卷可稽等證據資料，予以綜合判斷，認丙○
○、丁○○犯行堪以認定。又以核丙○○、丁○○所為，係犯貪
污治罪條例第十一條第三項之對於公務員關於違背職務之行為交
付賄賂罪，因其二人於偵查中自白犯行，依貪污治罪條例第十一
條第四項規定，減輕其刑，各於法定刑度內量處其刑，復依中華
民國九十六年罪犯減刑條例規定，各減其二人宣告刑之二分之一
。已詳其所憑證據及認定之理由，所為論斷均有卷存證據資料
可資覆按。上訴意旨雖指摘原判決違法，然查，丙○○於九十五
年九月七日在偵查中即已坦承：乙○○告訴丁○○雲林縣政府有
經辦九十三年度六十五歲至七十九歲敬老禮品採購案後，丁○○
再轉告伊這件事，乙○○一開始沒有明確表示一定能得標，但是
有說在運作，一開始伊不知道乙○○找何人運作，後來才知道乙
○○找甲○○運作，乙○○向伊拿二百萬元時，有說要拿去交際
，至於對象伊不知道，當時乙○○係向伊借二百萬元作為打點用
，伊不確定能得標，所以要乙○○開支票給伊作為擔保等語。足
見丙○○於偵查中確有坦承其交付二百萬元予乙○○之目的，即
係作為交際、打點之用，期能借用尚虹公司之名義標得上開採購
案。原判決依憑丙○○此部分自白，及上開卷證資料（即乙○○
、丁○○及上開林添益等證人，暨書面資料）相互勾稽、印證，
而認定丙○○確有行賄犯行，為原判決認事採證職權之合法行使
，並無理由矛盾之違誤。又修正前刑法第五十五條後段所規定之
牽連犯，係指行為人犯一罪而其方法或結果之行為犯他罪名者，
亦即行為人意念中祇欲犯某罪，而其實施犯罪之方法，或其實施
犯罪之結果，觸犯行為人目的行為以外之其他罪名而言。牽連犯
的數行為間，有無方法或結果行為與目的行為之牽連關係的存在
，不得純以行為人主觀的犯意為準，應參酌行為時客觀的事實以
為決定，即數行為之間，其犯意應連貫外，如在客觀上認其方法
或結果行為，與犯罪之目的行為，有不可分離之直接密切關係，
即為牽連犯。丙○○、丁○○二人借牌投標之目的，係在取得該
採購案，而借牌投標也不當然會產生對公務員關於違背職務之行
為交付賄賂之結果，故其二人所犯政府採購法第八十七條第五項
之罪，與貪污治罪條例第十一條第三項之罪間，犯意各別，行為
互殊，應予分論併罰，已據原判決論述甚詳；且依原判決所認定
之事實，丙○○、丁○○應係於借牌投標後，為確保尚虹公司得
以標得上開採購案，乃另行起意，同意提供二百萬元予乙○○以
為打點、交際之用。原判決認定丙○○、丁○○所犯上開二罪，
並無修正前刑法第五十五條牽連犯之適用，亦無適用法則不當之
違誤。至於其他上訴意旨，係就原審已論列說明之事項，依憑己
見，任意指為違法，並重為事實之爭執，否認犯罪，殊與法律規
定得為第三審上訴理由之違法情形不相適合。衡以前開說明，此
部分上訴為違背法律上之程式，應予駁回。
(二)、違反政府採購法部分：
按最輕本刑為三年以下有期徒刑、拘役或專科罰金之罪之案件，
經第二審判決後，不得上訴於第三審法院，刑事訴訟法第三百七
十六條第一款定有明文。本件丙○○、丁○○所犯政府採購法第
八十七條第五項之罪，其最重本刑為三年以下有期徒刑，核屬刑
事訴訟法第三百七十六條第一款之案件。依首開說明，既經第二
審判決，自不得上訴於第三審法院，丙○○、丁○○猶就此部分
提起上訴，顯為法所不許，應予駁回。
據上論結，應依刑事訴訟法第三百九十七條、第四百零一條、第
三百九十五條，判決如主文。
中    華    民    國  九十八  年   十二   月  二十四  日
                      最高法院刑事第十三庭
                          審判長法官  賴  忠  星
                                法官  呂  丹  玉
                                法官  吳      燦
                                法官  施  俊  堯
                                法官  蔡  名  曜
      本件正本證明與原本無異
                                      書  記  官
中    華    民    國  九十八  年   十二   月  二十九  日
                                                      Q

司法院資訊處製作；財團法人民間司法改革基金會備份。
